【裁判字號】    98,上易,2543
【裁判日期】    981119
【裁判案由】    妨害名譽
【裁判全文】
臺灣高等法院刑事判決                98年度上易字第2543號
上  訴  人  臺灣臺北地方法院檢察署檢察官
上  訴  人
即  被  告  甲○○
選任辯護人  顏武男律師
上列上訴人因被告妨害名譽案件，不服臺灣臺北地方法院98年度
易字第1377號，中華民國98年9月10日第一審判決（起訴案號：
臺灣臺北地方法院檢察署98年度偵字第5939號），提起上訴，本
院判決如下：
    主  文
原判決關於甲○○被訴於97年11月7日公然侮辱部分撤銷。
甲○○公然侮辱人，處拘役伍拾日，如易科罰金，以新臺幣壹仟
元折算壹日。
其他上訴駁回。
上開撤銷改判部分與上訴駁回部分應執行拘役陸拾日，如易科罰
金，以新臺幣壹仟元折算壹日。
    事  實
一、甲○○與乙○○分別係住於臺北市○○區○○街261巷1號2
    樓及1樓之上、下樓鄰居，二人因樓層隔牆漏水問題而涉訟
    ，素有怨隙。民國97年11月7日上午10時許臺灣臺北地方法
    院民事執行處書記官督同執達員前往上址查封時，甲○○竟
    基於公然侮辱之犯意，在臺北市○○區○○街235巷2弄3號
    前之不特定人得以共見共聞之公然狀態下，對乙○○口出「
    不見笑」（臺語，即不知羞恥之意，與國語「不要臉」同義
    ）、「臭嘴」（臺語，指人不修口德之意）等語，使乙○○
    在精神上、心理上感受被眨抑、難堪、不快，而對乙○○公
    然侮辱。嗣於97年11月14日上午10時許，甲○○於臺灣臺北
    地方法院書記官督同執達員再次前往查封其上址住處時，復
    又另基於公然侮辱之犯意，在臺北市○○區○○街261巷1號
    前巷道之不特定人得以共見共聞之公然狀態下，對乙○○口
    出「不見笑（臺語，義同上）」云云，亦使乙○○在精神上
    、心理上感受難堪、不快，而對乙○○公然侮辱。
二、案經乙○○訴由臺灣臺北地方法院檢察署檢察官偵查起訴。
    理  由
壹、程序方面－證據能力之認定：
    按被告以外之人於審判外之言詞或書面陳述，除法律有規定
    者外，不得作為證據；又被告以外之人於審判外之陳述，雖
    不符合同法第159條之1至第159條之4之規定，但經當事人於
    審判程序同意作為證據，法院審酌該言詞陳述或書面陳述作
    成時之情況，認為適當者，亦得為證據；又當事人、代理人
    或辯護人於法院調查證據時，知有第159條第1項不得為證據
    之情形，而未於言詞辯論終結前聲明異議者，視為有前項之
    同意，刑事訴訟法第159條第1項及第159條之5分別定有明文
    。查本判決下列所引用之各項證據方法之證據能力，公訴人
    及被告甲○○於原審、本院準備程序及審判期日中均未與爭
    執，且迄至言詞辯論終結前亦未再聲明異議，本院審酌該等
    言詞陳述及書面陳述作成時之情況，並無不宜作為證據之情
    事，依刑事訴訟法第159條之5之規定，自得作為證據，合先
    敘明。
貳、事實認定部分：
一、訊據被告甲○○就其與告訴人乙○○分別係住於臺北市○○
    區○○街261巷1號2樓及1樓之上、下樓鄰居，二人因樓層隔
    牆漏水問題而涉訟，於97年11月14日上午10時許，有對告訴
    人口出「沒見笑」等語之事實固不諱言，惟矢口否認有何公
    然侮辱之犯行，辯稱：97年11月7日所講的話語並非對告訴
    人說的。辯護人為被告之利益辯稱臺語「不見笑」意指不好
    意思、沒有常識之意，並沒有傷及人的主觀感情云云。惟經
    查：
（一）上開事實業據證人即告訴人乙○○於檢察官偵查、原審、
      本院審理中指訴綦詳，並有告訴人提出之當時現場錄音之
      錄音帶一捲在卷可稽，而該錄音帶復經原審勘驗無訛，並
      製有98年8月10日勘驗筆錄在卷可考。告訴人於原審98年8
      月20日審理時證稱：97年11月14日10時許，執行處的人員
      到被告上址住處查封後，下樓拿文件給我簽時，被告跟他
      太太林陳素琴一起下樓，到臺北市○○區○○街261巷1號
      前的巷道上，當著執行處人員的面前罵我「不要臉」等語
      ，執行處的人說這已經進入訴訟程序，叫我們不要再吵就
      先離開了，但被告與他太太仍然逗留在巷口罵我，當時現
      場旁邊有鄰居在洗東西，鄰居就圍觀。這次我有錄音，原
      審98年8月10日勘驗筆錄第三段的錄音內容就是當時被告
      公然侮辱我的錄音等語明確（見原審98年8月20日審判筆
      錄第5頁參照）。參諸證人李春松於檢察官98年2月18日偵
      查時亦證稱：我是原審民事執行處書記官，97年11月14日
      我與執達員蕭詠鎂到臺北市○○區○○街261巷1號2樓執
      行查封勤務時，我有聽到被告罵告訴人「不要臉」等語屬
      實（他卷第99至101頁參照）；此外，原審於98年8月10日
      當庭勘驗告訴人所提供之錄音光碟，發現被告確有於97
      年11月14日10時許，以「不見笑」（臺語，即不知羞恥之
      意，與國語「不要臉」同義，原審勘驗筆錄直接以國語同
      義詞記載，尚有誤會）云云辱罵告訴人甚詳（原審當日勘
      驗錄音筆錄第三段錄音內容參照）。復參以被告對於其於
      上開時、地有講出「不見笑」云云之情供認不諱（同上審
      判筆錄第6頁參照）。從而，被告確實於97年11月14日10
      時許，在臺北市○○區○○街261巷1號前巷道之不特定人
      得以共見共聞之公然狀態下，對乙○○口出「不見笑（臺
      語發音）」、「臭嘴」云云，使乙○○在精神上、心理上
      感受難堪、不快，而對乙○○公然侮辱之行為，至為灼然
      。
（二）被告雖以上詞置辯，惟查，被告於97年11月14日，係與告
      訴人因牆面是否需打掉之事發生爭執後，向告訴人表示：
      「我告訴妳，我妨害自由，對啦，妳都沒事啦，我跟妳說
      真的，妳盡量錄音沒關係，要是妳這面牆和浴室沒改，後
      面沒有給我敲掉，我絕對不會放過妳…，擋路、擋路、擋
      路啦，『不見笑，不見笑，不見笑』，這地是妳的？」，
      經告訴人向其警告：「你在巷道公然侮辱我」，被告仍重
      複口出「笑死人，『不見笑』」等語，業據原審於98年8
      月10日勘驗告訴人提供之錄音內容屬實（原審當日錄音勘
      驗筆錄第三段錄音內容參照），由上揭對話之上、下文，
      足以使不特定人瞭解被告斯時言論所指對象，係指與其發
      生爭執之告訴人無訛，是被告上揭辯解，實屬事後卸責之
      詞，不足採信。
（三）而關於被告97年11月7日之犯行部分，亦據告訴人於檢察
      官偵查、原審、本院審理中指訴綦詳，並有告訴人提出之
      當時現場錄音之錄音帶一捲在卷可稽，而該錄音帶復經原
      審勘驗無訛，並製有98年8月10日勘驗筆錄在卷可考。被
      告雖以上詞置辯，惟參諸原審上揭98年8月10日勘驗筆錄
      所示，被告係於告訴人稱「你們水漏到我家。你們不賠不
      修理，我自己花錢修理，你們還把我的鞋子丟下去。」等
      語之後，即稱「不見笑，靠，靠，不見笑，還在這裡講，
      不管了啦，絕對沒給你漏下去，我會死人」等語，被告妻
      亦接稱「4樓澆花水也會流下來，我們也沒說什麼。」
      等語，告訴人復緊接稱「你家2樓也種了一大堆花，每天
      澆花對不對？」等語（見上揭98年8月10日勘驗筆錄第8頁
      ）。自上引被告、被告妻、告訴人之先後對話內容以觀，
      在在足證被告上述「不見笑」等語確係對告訴人而發，其
      所辯非係對告訴人說的云云，顯不可採。
（四）按「不見笑」，係臺語，日常生活上一般意指人不知羞恥
      之意，與國語「不要臉」同義；而「臭嘴」，亦係臺語，
      日常生活上一般指人不修口德之意。此為眾所週知之事實
      ，辯護人於本院審理中為被告之利益辯稱臺語「不見笑」
      意指不好意思、沒有常識之意，並沒有傷及人的主觀感情
      云云，顯無可採。
（五）查被告所為上揭言論之地點，均係在任何人均可通行之巷
      道，而屬不特定人得以共見共聞之公開場所，而其以「不
      要臉」云云之言論辱罵告訴人，衡情已使告訴人感到難堪
      、不快，並足以減損告訴人之聲譽及人格，綜上所述，
      本件事證明確，被告犯行堪以認定。
二、核被告所為，係犯刑法第309條第1項之公然侮辱罪。被告上
    開分別於97年11月7日、14日所為公然侮辱犯行，時間相距
    長達7日，應係基於不同之犯意而為，為數罪，應予分論併
    罰。
參、對於原判決之評價：
一、97年11月14日部分：
    原審以此部分被告事證明確，因之適用刑法第309條第1項、
    第41條第1項前段，刑法施行法第1條之1等規定，並審酌被
    告與告訴人因房屋漏水問題產生歧見，竟不思理性溝通，反
    於告訴人循司法途徑解決紛爭之過程中，公然以言論辱罵、
    羞辱告訴人，且於犯後猶否認犯行，堅不願為其辱罵言詞向
    告訴人道歉，難認其有悔意，兼衡其犯罪之動機、目的、手
    段、所生危害等一切情狀，量處拘役15日。原審除就被告實
    際上所言侮辱之言語之台語「不見笑」，逕以國語「不要臉
    」代之，稍有未洽，已由本院直接更正外，其餘此部分認事
    、用法尚無不當；被告此部分上訴意旨仍執詞否認罪，並無
    可取，應予駁回其上訴；惟原判決就此部分之量刑上稍嫌失
    出，然因此部分係被告上訴，檢察官就此部分並未提起上訴
    ，原審適用法條亦無不當，本院依法不得諭知較重於原審判
    決之刑，爰依法駁回被告之上訴。
二、97年11月7日部分：
    原審就此部分就卷存各項證據，未詳予勾稽，遽為被告此部
    分無罪之諭知，於法顯有未當。此部分檢察官上訴意旨，以
    此指摘原判決此部分不當，求予撤銷改判，為有理由，應由
    本院將此部分撤銷。爰審酌被告與告訴人僅因房屋漏水問題
    產生歧見，竟不思理性溝通，反於告訴人循司法途徑解決紛
    爭之過程中，公然以言論辱罵、羞辱告訴人，且於犯後猶否
    認犯行，堅不願為其辱罵言詞向告訴人道歉，難認其有悔意
    ，兼衡其犯罪之動機、目的、手段、所生危害等一切情狀，
    量處如主文第2項所示之刑，並諭知易科罰金之折算標準，
    並與上述上訴駁回部分，合併定應執行之刑，以資懲儆。
據上論斷，應依刑事訴訟法第369條第1項前段、第364條、第368
條、第299條第1項前段，刑法第309條第1項、第51條第6款、第
41條第1項前段，刑法施行法第1條之1，判決如主文。
本案經檢察官陳昱旗到庭執行職務。
中    華    民    國    98    年    11    月    19    日
                  刑事第二十庭審判長法  官  楊貴雄
                                    法  官  周明鴻
                                    法  官  林銓正
以上正本證明與原本無異。
不得上訴。
                                    書記官  張淨
中    華    民    國    98    年    11    月    20    日
附錄：本案論罪科刑法條全文
中華民國刑法第309條
（公然侮辱罪）
公然侮辱人者，處拘役或 3 百元以下罰金。
以強暴犯前項之罪者，處 1 年以下有期徒刑、拘役或 5 百元以
下罰金。


司法院資訊處製作；財團法人民間司法改革基金會備份。
